臺灣橋頭地方法院民事判決
111年度訴字第74號
原      告  台新國際商業銀行股份有限公司

法定代理人  尚瑞強
訴訟代理人  吳承翰
            蘇炳璁
            陳瑋杰
            洪敏智
被      告  張良維
上列當事人間代位請求返還不當得利事件，本院於民國111年7月
20日言詞辯論終結，判決如下：
    主  文
原告之訴駁回。
訴訟費用由原告負擔。
    事實及理由
一、原告主張：訴外人張清和前向原告借款未還，經原告取得本
    院110 年度司促字第13166 號支付命令、臺灣高雄地方法院
    （下稱高雄地院）103年度司執字第147121號債權憑證，迄
    今尚積欠原告新臺幣（下同）379,369 元及如附表所示之利
    息未清償。被告、張清和及訴外人張建治因繼承而公同共有
    被繼承人張林由所遺坐落高雄市○○區○○段000地號土地，及
    其上同段27建號建物即門牌號碼高雄市○○區○○路○○巷000號
    房屋（下合稱系爭房地），潛在應有部分各3分之1。詎被告
    竟將系爭房地以2,355,000元出賣予第三人，並受領全部價
    金，應對張清和負不當得利返還責任，被告現已無法將系爭
    房地回復登記為公同共有，而不能返還原物，自應償還系爭
    房地市價之3分之1即785,000元予張清和。因張清和怠於對
    被告行使不當得利返還請求權，爰依民法第242條規定及不
    當得利法律關係，代位張清和提起本件訴訟等語。並聲明：
    被告應給付被代位人張清和785,000元，就其中379,369元及
    如附表所示之利息，由原告代為受領。 
二、被告則以：被告於祖母張林由死亡時，年紀尚幼，遺產繼承
    事務均由張清和、張建治全權處理，系爭房地自張林由死亡
    後，向由張清和、張建治占有使用，被告成年後即遷出系爭
    房地，已久未居住在該處，並不瞭解系爭房地之所有權關係
    、處分狀況，亦不知系爭房地於民國105年10月13日遭出售
    、移轉所有權一事，更未從中獲取任何買賣價金之利益。原
    告未就被告有出售系爭房地，受有系爭房地價金之利益等節
    善盡舉證責任，原告之主張實無理由等語，資為抗辯，並聲
    明：原告之訴駁回。
三、兩造不爭執之事項：
　㈠張清和前向原告借款未還，經原告取得本院110 年度司促字
    第13166 號支付命令、高雄地院103 年度司執字第147121號
    債權憑證，迄今尚積欠原告379,369 元及如附表所示之利息
    未清償。
  ㈡系爭房地原為張清和、張建治及被告之被繼承人張林由所有
    ，於101 年4 月11日以分割繼承為原因，登記為被告單獨所
    有。
  ㈢被告於101 年4 月12日將系爭房地信託登記予張清和及張建
    治，嗣於105 年7 月4 日塗銷該信託登記。
  ㈣系爭房地於105 年10月13日以買賣為登記原因，移轉登記為
    訴外人劉美華所有。
  ㈤張清和、張建治及被告就系爭房地於101 年4 月11日以分割
    繼承為原因所為所有權移轉登記行為，經本院於105年11月2
    4日以105年度訴字第1065號判決撤銷，並確定在案（下稱系
    爭判決）。　
四、本件之爭點：
    原告代位張清和請求張良維給付379,369 元及如附表所示之
    利息，由原告代為受領，有無理由？
五、本院之判斷：
  ㈠按無法律上之原因而受利益，致他人受損害者，應返還其利
    益；債務人怠於行使其權利時，債權人因保全債權，得以自
    己之名義，行使其權利，民法第179條前段、第242條前段分
    別定有明文。次按當事人主張有利於己之事實者，就其事實
    有舉證之責任。但法律別有規定，或依其情形顯失公平者，
    不在此限，民事訴訟法第277條定有明文。又侵害歸屬他人
    權益之行為，本身即為無法律上之原因，主張依此類型之不
    當得利請求返還利益者（即受損人），固無庸就不當得利成
    立要件中之無法律上之原因舉證證明，惟仍須先舉證受益人
    取得利益，係基於受益人之侵害行為而來，必待受損人舉證
    後，受益人始須就其有受利益之法律上原因，負舉證責任，
    方符舉證責任分配之原則（最高法院105年度台上字第1990
    號判決意旨參照）。原告主張張清和積欠其379,369 元及如
    附表所示之利息未清償，及張林由所遺系爭房地於101年4月
    11日，以分割繼承為原因登記為被告單獨所有，此所有權移
    轉登記行為於105年11月24日經系爭判決撤銷確定在案等情
    ，為被告所不爭執，堪認原告為被代位人張清和之債權人，
    而張林由所遺系爭房地為其繼承人即被告、張清和、張建治
    所公同共有。原告另主張系爭房地出售予劉美華時，係登記
    在被告名下，可認係由被告一人出售，並收取價金，應對張
    清和負不當得利返還之責等節，則為被告所否認，揆諸上開
    說明，本件即應由原告先就被告有出售系爭房地之行為，並
    因而受有取得系爭房地出售價金之利益負舉證之責。
  ㈡經查，系爭房地於105年10月13日以買賣為登記原因移轉予劉
    美華時，係登記在被告一人名下，固為兩造所不爭執。然系
    爭房地於101年4月11日登記為被告所有，於翌日即信託登記
    予張清和、張建治，至105年7月4日始塗銷該信託登記，可
    見系爭房地雖登記在被告名下，受託人張清和、張建治仍有
    管理或處分信託財產即系爭房地之權。再系爭房地105年10
    月13日移轉所有權登記予劉美華，係由張建治代理至地政機
    關辦理，且土地登記申請書、土地所有權買賣移轉契約書上
    ，均僅有蓋有被告印鑑章，未見被告簽名，有高雄市政府地
    政局岡山地政事務所110年10月15日高市地岡登字第1107100
    3400號函檢附系爭房地所有權移轉登記資料在卷可稽（見審
    訴卷第97至109頁），則被告辯稱其就系爭房地已出售、移
    轉所有權乙事並不知情，即非全然無據。參以被告為85年6
    月23日出生，至105年6月23日始成年，並於106年3月13日將
    戶籍遷出系爭房地；而張清和在系爭房地移轉登記予劉美華
    後，迄今仍設籍在系爭房地地址，張建治於109年9月間死亡
    前，亦均設籍於該址，有個人戶籍資料查詢結果在卷可參（
    見審訴卷第71至73、79頁），可知被告於系爭房地移轉予劉
    美華時，甫成年未久，且成年後即將戶籍遷出系爭房地地址
    ，反觀張清和、張建治在系爭房地移轉登記予劉美華後仍設
    籍於該址，該房地所有權移轉登記又係由張建治代理辦理，
    已如前述，則系爭房地是否確係由甫成年之被告出售予劉美
    華，並收取高額之售屋價金，實非無疑，尚難僅憑系爭房地
    移轉登記予劉美華時，僅登記在被告一人名下，遽認係由被
    告一人出售及收取價金。原告復未提出其他證據證明被告確
    有出售系爭房地，並受領系爭房地價金之情形，原告主張被
    告出售與張清和公同共有之系爭房地，並受領價金2,355,00
    0元，其得代位張清和對被告請求返還不當得利，自非可採
    。
六、綜上所述，原告依民法第242條規定及不當得利法律關係，
    請求被告給付被代位人張清和785,000元，就其中379,369元
    及如附表所示之利息，由原告代為受領，為無理由，應予駁
    回。
七、本件事證已臻明確，兩造其餘主張陳述及所提之證據，經審
    酌後於本件判決結果無影響，爰不逐一論述，附此敘明。
八、據上論結，原告之訴為無理由，判決如主文。
中　　華　　民　　國　　111 　年　　8 　　月　　3 　　日
                  民事第二庭   審判長法  官 謝文嵐
                                     法  官 蕭承信
                                     法  官 許家菱
以上正本係照原本作成。
如對本判決上訴，須於判決送達後20日內向本院提出上訴狀。如
委任律師提起上訴者，應一併繳納上訴審裁判費。
中　　華　　民　　國　　111 　年　　8 　　月　　4 　　日
                                      書記官 劉國偉
附表：
債務人 債權金額 （新臺幣） 本金 利息 張清和 223,354元 49,656元 自94年4月15日起至104年8月31日止，按年息20%計算之利息，暨自104年9月1日起至清償日止，按年息15%計算之利息   48,707元 自110年8月9日起至清償日止，按年息15%計算之利息  156,015元 147,000元 自94年7月18日起至清償日止，按年息14.9%計算之利息